【裁判字號】    98,上訴,1620
【裁判日期】    980609
【裁判案由】    家暴殺人未遂
【裁判全文】
臺灣高等法院刑事判決                98年度上訴字第1620號
上  訴  人
即  被  告  乙○○
                      (
指定辯護人  本院公設辯護人  郭書益
上列上訴人因家暴殺人未遂案件，不服臺灣板橋地方法院97年度
訴緝字第298號，中華民國98年3月12日第一審判決（起訴案號：
臺灣板橋地方法院檢察署93年度偵字第10969號），提起上訴，
本院判決如下：
    主  文
上訴駁回。
    事  實
一、乙○○與甲○○係夫妻（嗣已離婚），具有家庭暴力防治法
    所定之家庭成員關係，渠二人原同住在臺北縣三重市○○○
    路145巷1弄1號3樓住處，因發生爭吵，甲○○於民國93年5
    月間搬離上址住處。乙○○因不滿甲○○離家不歸，且迭次
    要求與乙○○離婚，竟心懷怨憤，擬與甲○○同歸於盡，而
    萌生殺人之犯意，於93年5月17日13時15分許，藏身在上址
    住處房間內，趁甲○○暫時返回上址住處拿取物品之際，從
    房間內對甲○○潑灑汽油，甲○○見狀，立即掉頭逃出上址
    住處，乙○○旋持其所有之剪刀1把緊追出去，在該住處公
    寓之樓梯間捉住甲○○，並持上開剪刀1把刺擊甲○○之前
    胸、肩膀等處，致甲○○受有左肩長1公分、深3.5公分及長
    1公分、深2.5公分之穿刺傷2道、前胸近頸處0.5公分×0.1
    公分、1公分×0.2公分、2公分×0.2公分之穿刺傷3道、左
    臉頰長3公分及1公分之撕裂傷2道、右臉頰1公分之撕裂傷、
    左大拇指剝離性撕裂傷約5×3×2公分、右腋下1公分擦挫傷
    、右手第4、5指約1公分擦挫傷等傷勢，經甲○○大聲呼救
    並奮力抵抗，掙脫逃離現場，始倖免於難。乙○○於行兇之
    際，其所持上開剪刀之一側把手斷裂，遺落在樓梯上，嗣於
    行兇後，為圖自盡，立即返回上址住處，持另1把紅柄剪刀
    對自己之胸、腹部刺擊，致自己亦受有胸、腹部多處穿刺傷
    、開腹傷口約15公分等傷害。經警據報前往現場，當場查獲
    乙○○，並扣得乙○○所有供其持以攻擊甲○○所用之剪刀
    1把（已斷裂）及持以刺擊自己身體所用之另1把紅柄剪刀，
    始悉上情。
二、案經甲○○訴由臺北縣政府警察局三重分局報請臺灣板橋地
    方法院檢察署檢察官偵查起訴。
    理  由
二、訊據被告乙○○固坦承伊曾於上揭時、地持扣案之其中1 把
    剪刀（嗣已斷裂）刺傷告訴人甲○○，惟矢口否認有前揭事
    實之犯行，辯稱我沒有殺人於死之意圖，我當時與告訴人係
    夫妻，因為經濟上問題而吵架，彼此沒有深仇大恨，一時情
    緒失控，在樓梯間與告訴人發生扭打，我所持原本要嚇告訴
    人的剪刀才會刺到告訴人，沒有殺害告訴人的意思云云。然
    查前揭事實，業據被告於警詢時供認不諱，其供稱因為我太
    愛我太太甲○○，但她卻一直逼我跟她離婚，所以我才想先
    殺死甲○○，然後我才自殺，當時我是持我做鞋子加工所用
    的剪刀當兇器，．．．當時我已失去理智，拿起剪刀就往她
    身上刺，甲○○當時有反抗，也有求救，．．．那把紅柄剪
    刀是我自殺所用，而斷掉的剪刀就是我拿來殺我太太甲○○
    的兇器，．．．甲○○進屋後，一看到我就往外跑，我就由
    後方向她潑汽油，我是為了嚇阻甲○○離開，所以才會用汽
    油潑她等語（見偵卷第6頁反面至第7頁反面），已明確傳達
    其當時萌有殺人意思。徵諸告訴人甲○○於警詢時亦稱案發
    當天早上9點多，被告透過朋友向我轉達要妥協離婚，並將
    離婚證書簽名蓋章，等我有空回去拿，同日12時49分被告親
    自打電話給我稱他前一天晚上就已經搬出去住，未住家裡，
    還約我隔天早上9時各帶一位朋友至戶政事務所辦理離婚，
    於是我就向我老闆請假，於13時10分左右到中正北路家裡，
    打開大門，未將門關上，發現客廳東西收拾得很乾淨，於是
    我便往裡面廚房隔壁的空房間，看被告是否將東西收拾藏在
    那裡，製造已經離開的假象，才剛從房外探進去看，看到房
    內有影子晃動，瞬間就有汽油往我身上潑，我馬上轉身往外
    跑，被告隨即追出來，並在3樓與2樓的樓梯間與我發生扭打
    ，被告突然拿出剪刀，將手揚高往我身上刺，並說「給妳死
    」，後來我掙脫他，隨即又在2樓與1樓的樓梯間為被告捉住
    ，再拿剪刀刺我，最後我掙開被告，邊跑向中正北路邊叫救
    命，因為我在樓梯間已有大聲呼救，當我跑到樓下時已有民
    眾圍觀．．．我不清楚被告當時精神狀況，我只知道他要殺
    我時目光兇惡，且有喊「給妳死」，好像要置我於死地等語
    （見偵卷第12、13頁）；復於偵訊時具結證稱：（當時妳回
    家做何事？）他（指被告）打電話告訴我說他已經搬出去了
    ，他願意跟我協議離婚，請我回去拿離婚協議書，我到場後
    發現東西都已整理好，我進到該處客房要拿東西，他躲在裡
    面，突然往我潑汽油，我趕快往外跑，到了2、3樓的樓梯間
    被他捉住，他先拿剪刀刺我左肩，再刺我正胸口附近，他邊
    刺邊用台語說讓我死，在拉扯中我逃出去等語（見偵卷第54
    頁）。且告訴人於掙脫逃離現場後，旋由救護車送醫救治，
    經診斷結果，受有左肩長1公分、深3.5公分及長1公分、深2
    .5 公分之穿刺傷2道、前胸近頸處0.5公分×0.1公分、1公
    分×0.2公分、2公分×0.2公分之穿刺傷3道、左臉頰長3公
    分及1公分之撕裂傷2道、右臉頰1公分之撕裂傷、左大拇指
    剝離性撕裂傷約5×3×2公分、右腋下1公分擦挫傷、右手第
    4、5指約1公分擦挫傷等傷害，此有臺北縣立三重醫院驗傷
    診斷書1紙可憑（見偵卷第16頁），此外並有扣案之剪刀2把
    （其中1把已斷裂）、現場圖1紙（見偵卷第48頁）、告訴人
    傷勢照片6幀（見偵卷第22至24頁）、現場採證照片16幀（
    見偵卷第25至32頁）、社區監視器翻拍照片6幀（見偵卷第3
    3至35頁）附卷可稽，足以擔保被告警詢時之任意性自白與
    事實相符。按查人體之前胸、頸部內有重要器官、血管，故
    於近距離之下，持尖銳硬物攻擊，極有可能造成該人死亡之
    結果，此為眾所周知之事實。而扣案之剪刀2把均為金屬材
    質，質地堅硬，前緣尖銳，顯足以危害人之生命安全，詎被
    告竟於告訴人逃離臺北縣三重市○○○路145巷1弄1號3樓之
    際，持其中1把剪刀緊追告訴人，在樓梯間追上後，旋以該
    剪刀刺擊告訴人，攻擊範圍涵蓋前胸近頸處。且經告訴人抵
    抗掙脫後，最後該剪刀之一側把手竟然斷裂，遺落在現場樓
    梯上，此觀採證照片甚明（見偵卷第27、28頁），堪認被告
    當時與告訴人衝突力道甚為猛烈。又被告於行兇後，返回其
    上址住處，竟悍然持扣案之另1把紅柄剪刀對自己之胸、腹
    部刺擊，致自己受有胸、腹部多處穿刺傷、開腹傷口約15公
    分等傷害，亦有臺北縣立三重醫院驗傷診斷書、採證照片可
    佐（見偵卷第17、25頁）。觀諸被告上揭行兇手段、所持兇
    器之殺傷力、攻擊部位、衝突力道、後續動作等客觀情事，
    顯見被告當時因對告訴人心懷怨憤，擬與告訴人同歸於盡，
    其主觀上確實已有殺人之決意。益徵被告於警詢時稱因為我
    太愛我太太甲○○，但她卻一直逼我跟她離婚，所以我才想
    先殺死甲○○，然後我才自殺等語，真實無訛。被告嗣於原
    審審理時稱伊因一時情緒失控，在樓梯間與告訴人發生扭打
    ，伊所持原本要嚇告訴人的剪刀才會刺到告訴人，沒有殺害
    告訴人的意思云云，顯與事實不合，洵屬避重就輕之詞，要
    難採信。告訴人於送醫救治後，未生生命危險，於案發後約
    4小時即可意識清醒接受警方詢問，惟此係因告訴人積極抵
    抗掙脫，始能倖免於難。被告主觀上既有殺人犯意，且已著
    手於殺人行為之實行，縱最後未發生告訴人死亡之結果，仍
    應負刑法殺人未遂之罪責。又被告起初以汽油潑灑告訴人，
    因告訴人立即掉頭逃出上址住處，被告或無餘裕點火引燃，
    或認為此不足以致告訴人於死地，或有其他考量，始持剪刀
    追擊告訴人，無礙其殺人犯意之認定，洵難僅憑被告當時未
    有點火之動作，逕為有利於被告之認定。被告前揭之所辯，
    無非係卸責之詞，不足採信，本案事證已臻明確，被告犯行
    堪予認定。
二、核被告所為，係犯刑法第271條第2項、第1項之殺人未遂罪
    。被告於案發時與告訴人係配偶，具有家庭暴力防治法所定
    之家庭成員關係，其故意對告訴人實施身體上不法侵害行為
    ，亦該當家庭暴力防治法所稱之家庭暴力罪（惟因家庭暴力
    防治法對於家庭暴力罪並無科處刑罰之規定，故僅依刑法予
    以論罪科刑即可）。被告已著手於殺人行為之實行，惟未生
    告訴人死亡之結果，為未遂犯，依刑法第25條第2項規定按
    既遂犯之刑減輕之（被告行為後，刑法未遂犯之相關規定雖
    經修正施行，惟就一般未遂犯情形，新修正刑法僅係針對條
    文順序加以調整，不影響其成立要件及處罰效果，非屬法律
    之變更，不生新舊法比較適用之問題，應依一般法律適用原
    則，適用裁判時法）。又按被告以外之人於審判外之言詞或
    書面陳述，除法律有規定者外，不得作為證據，刑事訴訟法
    第159條第1項固定有明文。惟被告以外之人於審判外之陳述
    ，雖不符同法第159條之1至之4之規定，而經當事人於審判
    程序同意作為證據，法院審酌該言詞陳述或書面陳述作成時
    之情況，認為適當者，亦得為證據；當事人、代理人或辯護
    人於法院調查證據時，知有第159條第1項不得為證據之情形
    ，而未於言詞辯論終結前聲明異議者，視為有前項之同意，
    此亦據同法第159條之5規定甚明。查本件被告、檢察官、辯
    護人於原審準備程序中均未就證據能力提出爭執，且迄於言
    詞辯論終結前，亦未就所調查之證據主張有刑事訴訟法第15
    9條第1項不得為證據之情形，應認均已同意得作為本案之證
    據。從而，前揭之證據資料縱有屬傳聞證據，且不符刑事訴
    訟法第159條之1至之4之規定者，經審酌各該證據資料作成
    時之一切客觀情況，認無不適當之情事，均認有證據能力。
三、原審以被告犯行明確，適用刑法第271條第2項、第1項、第2
    5條、第38條第1項第2款之規定，並審酌被告前無犯罪科刑
    之紀錄，有被告前案紀錄表在卷可參，素行尚非甚劣，惟不
    思循理性手段解決家庭問題，竟擬與告訴人同歸於盡，手法
    暴戾，兼衡其與告訴人之關係、犯罪時所受刺激及於審理時
    飾詞狡辯，犯罪後之態度欠佳等一切情狀，並說明本件被告
    所犯之罪，屬中華民國九十六年罪犯減刑條例第3條第1項第
    15款所定之罪，經宣告逾有期徒刑1年6月之刑；且被告於該
    減刑條例施前之93年12月7日經本院發布通緝，未於96年12
    月31日以前自動歸案接受審判，迄97年12月24日始緝獲到案
    ，有原審通緝書、撤銷通緝書各1份可考，依上開減刑條例
    第3條第1項第15款、第5條規定，不得依該條例減刑等，認
    被告乙○○殺人未遂，處有期徒刑伍年拾月。扣案已斷裂之
    剪刀壹把為被告所有，供其持以犯本件之罪所用之物，已據
    被告供明在卷，爰依刑法第38條第1項第2款規定宣告沒收；
    至於另1把紅柄剪刀，係被告自戕所用，非屬本件犯罪兇器
    ，爰不予諭知沒收等，經核尚屬妥適，被告上訴否認前揭之
    犯行為無理由，應予駁回。
據上論斷，應依刑事訴訟法第368條判決如主文。
本案經檢察官呂光華到庭執行職務。
中    華    民    國    98    年    6     月    9     日
                  刑事第九庭  審判長法  官  陳貽男
                                    法  官  周盈文
                                    法  官  許宗和
以上正本證明與原本無異。
如不服本判決，應於收受送達後10日內向本院提出上訴書狀，其
未敘述上訴之理由者並得於提起上訴後10日內向本院補提理由書
（均須按他造當事人之人數附繕本）「切勿逕送上級法院」。
                                    書記官  林淑貞
中    華    民    國    98    年    6    月    16     日
附錄本案論罪科刑法條全文：
中華民國刑法第271 條
殺人者，處死刑、無期徒刑或10 年以上有期徒刑。
前項之未遂犯罰之。
預備犯第1 項之罪者，處2 年以下有期徒刑。


司法院資訊處製作；財團法人民間司法改革基金會備份。
